ACORDAO-COMPLETO-2498681

ACÓRDÃO 13310/2021 ATA 32/2021 - PRIMEIRA CÂMARA

Vistos, relatados e discutidos estes autos de processo de tomada de contas especial instaurada em decorrência da não comprovação da regular aplicação dos recursos repassados por força do Convênio FUNDECI 2011/088,
ACORDAM os Ministros do Tribunal de Contas da União, reunidos em sessão da Primeira Câmara, ante as razões expostas pelo relator, em:
9.1. com fundamento nos arts. 1º, inciso I, e 16, inciso III, alíneas "b" e "c", da Lei 8.443/1992 c/c os arts. 19 e 23, inciso III, da mesma Lei, e com os arts. 1º, inciso I, 209, incisos II e III, 210 e 214, inciso III, do RITCU, julgar irregulares as contas do sr. Edson da Silva Almeida (XXX.936.353-XX) e do Centro de Pesquisa e Qualificação Tecnológica - CPQT (03.165.769/0001-58) , condenando-os, solidariamente, ao pagamento da quantia abaixo discriminada, com a fixação do prazo de 15 (quinze) dias, a contar da notificação, para comprovarem, perante o Tribunal (art. 214, inciso III, alínea "a", do RITCU) , o recolhimento da dívida aos cofres do Fundo de Apoio às Atividades Socioeconômicas do Nordeste - Fundeci, atualizadas monetariamente e acrescidas dos juros de mora, calculados a partir das datas indicadas até a do efetivo recolhimento, na forma prevista na legislação em vigor:
	Data da ocorrência
	Valor histórico (R$) 
	Identificador da parcela

	2/6/2011
	60.000,00
	D1

	3/11/2015
	766,94
	C1

	6/7/2018
	34,70
	C2

9.2. aplicar ao sr. Edson da Silva Almeida (XXX.936.353-XX) e ao Centro de Pesquisa e Qualificação Tecnológica - CPQT (03.165.769/0001-58) multas individuais no valor de R$ 10.000,00 (dez mil reais) , nos termos dos arts. 19, caput, e 57 da Lei 8.443/1992 c/c art. 267 do RITCU, fixando-lhes o prazo de quinze dias, a contar da notificação, para comprovarem, perante o Tribunal (art. 214, inciso III, alínea "a", do RITCU) , o recolhimento da dívida aos cofres do Tesouro Nacional, atualizada monetariamente desde a data do presente acórdão até a data do efetivo recolhimento, se forem pagas após o vencimento, na forma da legislação em vigor;
9.3. autorizar, desde logo, nos termos do art. 28, inciso II, da Lei 8.443/1992, a cobrança judicial das dívidas caso não sejam atendidas as notificações;
9.4. autorizar, caso solicitado, o pagamento das dívidas em até 36 (trinta e seis) parcelas mensais e consecutivas, nos termos do art. 26 da Lei 8.443/1992 c/c o art. 217 do RITCU, fixando o prazo de 15 (quinze) dias, a contar do recebimento da notificação, para comprovação perante o Tribunal do recolhimento da primeira parcela, e de 30 (trinta) dias, a contar da parcela anterior, para comprovação do recolhimento das demais parcelas, devendo incidir sobre cada valor mensal, atualizado monetariamente, os juros de mora devidos, na forma prevista na legislação em vigor;
9.5. alertar os responsáveis de que a inadimplência de qualquer parcela acarretará o vencimento antecipado do saldo devedor;
9.6 dar ciência da presente deliberação ao Procurador-Chefe da Procuradoria da República no Estado do Ceará, nos termos do § 3º do art. 16 da Lei 8.443/1992 c/c o § 7º do art. 209 do RITCU; e
9.7. dar ciência do presente acórdão aos responsáveis.

Tomada de contas especial instaurada em razão da não comprovação da regular aplicação dos recursos repassados por força de convênio cujo objeto foi a implantação de sistema de avaliação on-line.

Primeira Câmara

Banco do Nordeste do Brasil S.A.

3. Responsáveis: Centro de Pesquisa e Qualificação Tecnológica - CPQT (03.165.769/0001-58) e Edson da Silva Almeida (XXX.936.353-XX)

13.1. Ministros presentes: Walton Alencar Rodrigues (Presidente), Benjamin Zymler (Relator), Vital do Rêgo e Jorge Oliveira.
13.2. Ministro-Substituto presente: Augusto Sherman Cavalcanti.

ACORDAO-COMPLETO-2550506

Acórdão 8002/2022 - Primeira Câmara

BENJAMIN ZYMLER

Adoto como relatório, com alguns ajustes de forma, a instrução elaborada no âmbito da Secretaria de Controle Externo de Tomada de Contas Especial (SecexTCE) , inserta à peça 64:
"INTRODUÇÃO
Cuidam os autos de tomada de contas especial instaurada pelo Banco do Nordeste do Brasil S.A. (BNB) em desfavor do Centro de Pesquisa e Qualificação Tecnológica - CPQT (03.165.769/0001-58) e de Edson da Silva Almeida (XXX.936.353-XX) , em razão da não comprovação da regular aplicação dos recursos repassados por meio do Convênio FUNDECI 2011/088 (peça 5) , firmado entre o BNB e o CPQT, e que tinha por objeto 'implantar um sistema de avaliação online, a fim de garantir a identidade de alunos e avaliadores, utilizando sistemas de autenticação, através de uma ferramenta simples, baseada em componentes audiovisuais, composta por webcam controlada remotamente via servo-motor, além de um display de cristal líquido, sendo dos artefatos aplicados à educação à distância, em suas mais diversas utilizações'.
HISTÓRICO
Em 11/8/2020, com fundamento na IN/TCU 71/2012, alterada pela IN/TCU 76/2016 e DN/TCU 155/2016, o dirigente da instituição BNB autorizou a instauração da tomada de contas especial. O processo foi registrado no sistema e-TCE com o número 2335/2020.
O Convênio FUNDECI 2011/087 foi firmado no valor de R$ 99.000,00, sendo R$ 90.000,00 à conta do concedente e R$ 9.000,00 referentes à contrapartida do convenente. Teve vigência de 22/3/2011 a 22/3/2013, com prazo para apresentação da prestação de contas até 21/5/2013. Os repasses efetivos da União totalizaram R$ 60.000,00 (peça 31) .
A prestação de contas e complementações enviadas foram analisadas por meio do documento constante na peça 20.
O fundamento para a instauração da tomada de contas especial, conforme consignado na matriz de responsabilização elaborada pelo tomador de contas, foi a constatação da seguinte irregularidade: 
'Não comprovação da regular aplicação dos recursos repassados pela União, do aporte da contrapartida financeira e omissão da comprovação técnica do objeto do convênio, que visa implantar um sistema de avaliação on line, a fim de garantir a identidade de alunos e avaliadores, utilizando sistemas de autenticação, através de uma ferramenta simples, baseada em componentes audiovisuais, composta por webcam controlada remotamente via servo-motor, além de um display de cristal líquido, sendo os artefatos aplicados à Educação à Distância, em suas mais diversas utilizações.'
Os responsáveis arrolados na fase interna foram devidamente comunicados e, diante da ausência de justificativas suficientes para elidir a irregularidade e da não devolução dos recursos, instaurou-se a tomada de contas especial.
No relatório (peça 37) , o tomador de contas concluiu que o prejuízo importaria no valor original de R$ 59.198,36, imputando-se a responsabilidade ao Centro de Pesquisa e Qualificação Tecnológica - CPQT, na condição de convenente, e Edson da Silva Almeida, Dirigente, no período de 1/6/2010 a 31/12/2013, na condição de dirigente.
Em 30/9/2020, a Controladoria-Geral da União emitiu relatório de auditoria (peça 41) em concordância com o relatório do tomador de contas. O certificado de auditoria e o parecer do dirigente do órgão de controle interno concluíram pela irregularidade das presentes contas (peças 42 e 43) .
Em 14/10/2020, o ministro responsável pela área atestou haver tomado conhecimento das conclusões contidas no relatório e no certificado de auditoria, bem como do parecer conclusivo do dirigente do órgão de controle interno, manifestando-se pela irregularidade das contas, e determinou o encaminhamento do processo ao Tribunal de Contas da União (peça 44) .
A análise dos pressupostos de procedibilidade da IN/TCU 71/2012 foi realizada na instrução de peça 47, onde se apontou que não teria havido o transcurso de mais de dez anos desde o fato gerador, sem que tivesse havido a notificação dos responsáveis pela autoridade administrativa federal competente (art. 6º, inciso II, c/c o art. 19 da IN/TCU 71/2012, modificada pela IN/TCU 76/2016) , bem como a existência de outros processos de TCE dos mesmos responsáveis.
Assim, de acordo com as análises ali empreendidas, foi proposta a citação dos responsáveis, conforme abaixo: 
1.1. Irregularidade 1: não comprovação da boa e regular aplicação de recursos federais do Convênio FUNDECI 2011/088, em face da ausência de nexo causal entre a movimentação financeira e as despesas apresentadas, consubstanciada nos seguintes fatos: cheque nominal ao convenente, e não ao credor; nota fiscal sem menção ao convênio; nota fiscal não discrimina qual serviço se enquadra nas rubricas indicadas no convênio; nota fiscal anterior ao convênio;
Fundamentação para o encaminhamento: a jurisprudência desta Corte é no sentido de que a mera execução do objeto ou de parte dele, por si só, não comprova que os recursos foram aplicados corretamente, cabendo ao responsável demonstrar o nexo causal entre os recursos que lhe foram repassados e os documentos de despesas referentes à execução, tais como notas de empenho, recibos, notas fiscais, extratos bancários, de forma que seja possível confirmar que determinada obra ou serviço foi executado com os recursos transferidos. Esse entendimento fundamenta-se no dever de prestar contas, previsto no parágrafo único do art. 70 da Constituição Federal, bem como em outros normativos infraconstitucionais, como o Decreto-Lei 200/1967. Nesse sentido é o teor dos Acórdão 2024/2016-TCU-Segunda Câmara, rel. ANA ARRAES; 1.449/2016-2ª Câmara, rel. ANA ARRAES; 11.236/2015-2ª Câmara, rel. ANA ARRAES; 11.222/2015-2ª Câmara, rel. AUGUSTO NARDES; 7.612/2015-1ª Câmara, rel. WALTON ALENCAR RODRIGUES; 3.356/2019-1ª Câmara, rel. WALTON ALENCAR RODRIGUES e 3.547/2019-1ª Câmara, rel. BENJAMIM ZYMLER.
Evidências da irregularidade: documentos técnicos presentes nas peças 1, 2, 5, 9, 14, 20, 23, 26, 27, 28, 29, 30 e 31.
Normas infringidas: art. 70, parágrafo único, da Constituição Federal de 1988; art. 93 do Decreto-lei 200, de 25 de fevereiro de 1967; arts. 39, inciso V, 50, §§ 2º e 3º, da Portaria Interministerial 127/2008, e Termo do Convênio e aditivo.
Conduta: efetuar pagamento com cheque nominal ao concedente, e não ao credor; efetuar pagamento de nota fiscal datada de antes da vigência do convênio e/ou que não faz menção ao convênio e/ou que não discrimina os serviços.
Nexo de causalidade: a conduta impediu o estabelecimento de nexo causal entra os recursos e as despesas, bem como a comprovação da boa e regular aplicação dos recursos.
Culpabilidade: não há excludentes de ilicitude, de culpabilidade e de punibilidade; é razoável supor que o administrador responsável pela pessoa jurídica tinha consciência da ilicitude de sua conduta; era exigível conduta diversa da praticada, qual seja, comprovar o nexo causal entre a movimentação financeira e as despesas apresentadas. 
Débitos relacionados aos responsáveis Edson da Silva Almeida (XXX.936.353-XX) e Centro de Pesquisa e Qualificação Tecnológica - CPQT (03.165.769/0001-58) :
	Data de ocorrência
	Valor histórico (R$) 
	Identificador da parcela

	2/6/2011
	60.000,00
	D1

	3/11/2015
	766,94
	C1

	6/7/2018
	34,70
	C2

            Valor atualizado do débito (sem juros) em 22/1/2021: R$ 99.666,92
Cofre credor: Fundo de Apoio às Atividades Socioeconômicas do Nordeste - Fundeci.
Responsáveis: Centro de Pesquisa e Qualificação Tecnológica - CPQT (03.165.769/0001-58) e Edson da Silva Almeida (XXX.936.353-XX) .
1.2. Irregularidade II - não comprovação do aporte da contrapartida.
Fundamentação para o encaminhamento: o convenente deveria ter aplicado a contrapartida na forma pactuada, conforme previsto no termo do Convênio FUNDECI 2011/088.
Evidências da irregularidade: documentos técnicos presentes nas peças 1, 2, 5, 9, 14, 20, 23, 26, 27, 28, 29, 30 e 31.
Normas infringidas: art. 70, parágrafo único, da Constituição Federal de 1988; art. 93 do Decreto-lei 200, de 25 de fevereiro de 1967; arts. 20, 43, inciso II, e 57, parágrafo único, da Portaria Interministerial 127/2008, e Termo do Convênio e aditivo.
Conduta:  não comprovar a aplicação dos recursos da contrapartida no Convênio FUNDECI 2011/088.
Nexo de causalidade: a não comprovação da aplicação dos recursos da contrapartida resulta na utilização indevida dos recursos federais transferidos para substituir as despesas que deveriam ser custeadas com os recursos do convenente, resultando em presunção de prejuízo ao erário.
Culpabilidade: não há excludentes de ilicitude, de culpabilidade e de punibilidade; é razoável supor que o administrador responsável pela pessoa jurídica tinha consciência da ilicitude de sua conduta; era exigível conduta diversa da praticada, qual seja, comprovar o aporte da contrapartida na forma pactuada. 
Débitos relacionados aos responsáveis Edson da Silva Almeida (CPF: XXX.936.353-XX) e Centro de Pesquisa e Qualificação Tecnológica-Cpqt (CNPJ: 03.165.769/0001-58) :
	Data de ocorrência
	Valor histórico (R$) 

	2/6/2011
	5.454,54

		Valor atualizado do débito (sem juros) em 22/1/2021: R$ 9.152,17
Débito referente ao aporte indevido da União na parcela executada ante a falta de aplicação da contrapartida.
Cofre credor: Fundo de Apoio às Atividades Socioeconômicas do Nordeste - Fundeci.
Responsáveis: Centro de Pesquisa e Qualificação Tecnológica - CPQT (03.165.769/0001-58) e Edson da Silva Almeida (XXX.936.353-XX) .
1.3. Irregularidade III: não comprovação da execução física do objeto do convênio FUNDECI 2011/088.
Fundamentação para o encaminhamento: cabe ao convenente comprovar a correta execução física e financeira de todos os itens previstos no plano de trabalho. A execução física não foi comprovada conforme previsto no termo do Convênio FUNDECI 2011/088.
Evidências da irregularidade: documentos técnicos presentes nas peças 1, 2, 5, 9, 14, 20, 23, 26, 27, 28, 29, 30 e 31.
Normas infringidas: art. 37, caput, c/c o art. 70, parágrafo único, da Constituição Federal de 1988; art. 93, do Decreto-lei 200, de 25 de fevereiro de 1967; art. 39, caput, da Portaria Interministerial 127/2008, e Termo do Convênio, e Termo do Convênio e aditivo.
Conduta: não apresentar documentação que provassem a execução dos itens previstos no plano de trabalho e pagos com recursos do convênio.
Nexo de causalidade: a não apresentação de documentos que comprovassem a execução dos itens previstos no plano de trabalho resultou na presunção de dano ao erário.
Culpabilidade: não há excludentes de ilicitude, de culpabilidade e de punibilidade; é razoável supor que o administrador responsável pela pessoa jurídica tinha consciência da ilicitude de sua conduta; era exigível conduta diversa da praticada, qual seja, comprovar por meio de documentos a efetiva execução de todos os itens previstos no plano de trabalho. 
Débitos relacionados aos responsáveis Edson da Silva Almeida (XXX.936.353-XX) e Centro de Pesquisa e Qualificação Tecnológica - CPQT (03.165.769/0001-58) :
	Data de ocorrência
	Valor histórico (R$) 
	Identificador da parcela

	2/6/2011
	60.000,00
	D1

	3/11/2015
	766,94
	C1

	6/7/2018
	34,70
	C2

     Valor atualizado do débito (sem juros) em 22/1/2021: R$ 99.666,92
Cofre credor: Fundo de Apoio às Atividades Socioeconômicas do Nordeste - Fundeci.
Responsáveis: Centro de Pesquisa e Qualificação Tecnológica - CPQT (03.165.769/0001-58) e Edson da Silva Almeida (XXX.936.353-XX) .
Realizadas as citações, compareceu aos autos o Sr. Edson da Silva Almeida, que apresentou suas alegações na peça 60, não tendo comparecido aos autos o Centro de Pesquisa e Qualificação Tecnológica - CPQT, apesar de regularmente citado, conforme ofício de peça 58 e aviso de recebimento de peça 59, devendo ser considerado revel, nos termos do art. 12, §3º, da Lei 8.443/1992.
Em suas alegações de defesa, o responsável Edson da Silva Almeida argumenta que a instituição CPQT teria firmado outros convênios com o Banco do Nordeste, e que os repasses de novos recursos só seriam autorizados se não houvesse irregularidades em convênios anteriores, não tendo o banco apresentado notificações nesse sentido, e nem ainda cumprido os prazos para análise das prestações de contas, bem como para instauração de processos de tomada de contas especial, somente vindo a notificar os responsáveis após o transcurso de alguns anos, o que prejudicaria a defesa.
Argumenta, ainda, a ocorrência da prescrição, conforme recentes julgados do Supremo Tribunal Federal, que apontariam o prazo de cinco anos para o exercício de ação punitiva pela Administração Pública Federal, conforme disposto na Lei 9.873/1999, finalizando com o pedido de que sejam acatadas suas alegações, com o reconhecimento da prescrição para instauração do processo de TCE.
EXAME TÉCNICO
Da validade das notificações:
16.	Preliminarmente, cumpre tecer breves considerações sobre a forma como são realizadas as comunicações processuais no TCU. A esse respeito, destacam-se o art. 179 do Regimento Interno do TCU (Resolução 155, de 4/12/2002) e o art. 4º, inciso III, § 1º, da Resolução TCU 170, de 30 de junho de 2004, in verbis:
'Art. 179. A citação, a audiência ou a notificação, bem como a comunicação de diligência, farse-ão:
I - mediante ciência da parte, efetivada por servidor designado, por meio eletrônico, fac-símile, telegrama ou qualquer outra forma, desde que fique confirmada inequivocamente a entrega da comunicação ao destinatário;
II - mediante carta registrada, com aviso de recebimento que comprove a entrega no endereço do destinatário;
III - por edital publicado no Diário Oficial da União, quando o seu destinatário não for localizado (...) '
'Art. 3º As comunicações serão dirigidas ao responsável, ou ao interessado, ou ao dirigente de órgão ou entidade, ou ao representante legal ou ao procurador constituído nos autos, com poderes expressos no mandato para esse fim, por meio de:
I - correio eletrônico, fac-símile ou telegrama;
II - servidor designado;
III - carta registrada, com aviso de recebimento;
IV - edital publicado no Diário Oficial da União, quando o seu destinatário não for localizado, nas hipóteses em que seja necessário o exercício de defesa.'
'Art. 4º. Consideram-se entregues as comunicações:
I - efetivadas conforme disposto nos incisos I e II do artigo anterior, mediante confirmação da ciência do destinatário;
II - realizadas na forma prevista no inciso III do artigo anterior, com o retorno do aviso de recebimento, entregue comprovadamente no endereço do destinatário;
III - na data de publicação do edital no Diário Oficial da União, quando realizadas na forma prevista no inciso IV do artigo anterior.
§ 1º O endereço do destinatário deverá ser previamente confirmado mediante consulta aos sistemas disponíveis ao Tribunal ou a outros meios de informação, a qual deverá ser juntada ao respectivo processo. (...) '
17.	Bem se vê, portanto, que a validade da citação via postal não depende de que o aviso de recebimento seja assinado pelo próprio destinatário da comunicação, o que dispensa, no caso em tela, a entrega do AR em 'mãos próprias'. A exigência da norma é no sentido de o Tribunal verificar se a correspondência foi entregue no endereço correto, residindo aqui a necessidade de certeza inequívoca. 
18.	Não é outra a orientação da jurisprudência do TCU, conforme se verifica dos julgados a seguir transcritos:
'São válidas as comunicações processuais entregues, mediante carta registrada, no endereço correto do responsável, não havendo necessidade de que o recebimento seja feito por ele próprio' (Acórdão 3648/2013-TCU-Segunda Câmara, Relator Ministro JOSÉ JORGE) ;
'É prescindível a entrega pessoal das comunicações pelo TCU, razão pela qual não há necessidade de que o aviso de recebimento seja assinado pelo próprio destinatário. Entregandose a correspondência no endereço correto do destinatário, presume-se o recebimento da citação' (Acórdão 1019/2008-TCU-Plenário, Relator Ministro BENJAMIN ZYMLER) ;
'As comunicações do TCU, inclusive as citações, deverão ser realizadas mediante Aviso de Recebimento - AR, via Empresa Brasileira de Correios e Telégrafos, bastando para sua validade que se demonstre que a correspondência foi entregue no endereço correto' (Acórdão 1.526/2007Plenário, Relator Ministro AROLDO CEDRAZ) .
19. 	A validade do critério de comunicação processual do TCU foi referendada pelo Supremo Tribunal Federal, nos termos do julgamento do MS-AgR 25.816/DF, por meio do qual se afirmou a desnecessidade da ciência pessoal do interessado, entendendo-se suficiente a comprovação da entrega do 'AR' no endereço do destinatário:
'Ementa: agravo regimental. Mandado de segurança. Desnecessidade de intimação pessoal das decisões do tribunal de contas da união. art. 179 do regimento interno do TCU. Intimação do ato impugnado por carta registrada, iniciado o prazo do art. 18 da lei nº 1.533/51 da data constante do aviso de recebimento. Decadência reconhecida. Agravo improvido.
O envio de carta registrada com aviso de recebimento está expressamente enumerado entre os meios de comunicação de que dispõe o Tribunal de Contas da União para proceder às suas intimações.
O inciso II do art. 179 do Regimento Interno do TCU é claro ao exigir apenas a comprovação da entrega no endereço do destinatário, bastando o aviso de recebimento simples.' 
Da revelia do Centro de Pesquisa e Qualificação Tecnológica - CPQT
20.	No caso vertente, a citação dos responsáveis se deu em endereço constante em bancos de dados da Receita Federal do Brasil, e a entrega do ofício citatório nesses endereços ficou comprovada, conforme detalhamento abaixo:
- Centro de Pesquisa e Qualificação Tecnológica - CPQT - Ofício de peça 58, recebido em 19/05/2021, conforme Aviso de Recebimento de peça 59.
- Edson da Silva Almeida - Ofício de peça 53, recebido em 12/02/2021, conforme Aviso de Recebimento de peça 55.
21.	Nos processos do TCU, a revelia não leva à presunção de que seriam verdadeiras todas as imputações levantadas contra os responsáveis, diferentemente do que ocorre no processo civil, em que a revelia do réu opera a presunção da verdade dos fatos narrados pelo autor (Acórdão 1009/2018-TCU-Plenário, Relator: BRUNO DANTAS; 2.369/2013-Plenário, Relator: BENJAMIN ZYMLER, e 2.449/2013-Plenário, Relator: BENJAMIN ZYMLER) . Dessa forma, a avaliação da responsabilidade do agente não pode prescindir da prova existente no processo ou para ele carreada.
22.	Ao não apresentar sua defesa, o Centro de Pesquisa e Qualificação Tecnológica - CPQT deixou de produzir prova da regular aplicação dos recursos sob sua responsabilidade, em afronta às normas que impõem a obrigação legal de, sempre que demandados pelos órgãos de controle, apresentarem os documentos que demonstrem a correta utilização das verbas públicas, a exemplo do contido no art. 93 do Decreto-Lei 200/1967: 'Quem quer que utilize dinheiros públicos terá de justificar seu bom e regular emprego na conformidade das leis, regulamentos e normas emanadas das autoridades administrativas competentes.'
23.	Mesmo as alegações de defesa não sendo apresentadas, considerando o princípio da verdade real que rege esta Corte, procurou-se buscar, em manifestações dos responsáveis na fase interna desta tomada de contas especial, se havia algum argumento que pudesse ser aproveitado a seu favor. Contudo, tal providência mostrou-se infrutífera.
24.	No entanto, mesmo sendo revel, poderia ser aproveitado em seu benefício a defesa apresentada pelo Sr. Edson da Silva Almeida, motivo pelo qual passa-se, a seguir, a fazer a análise de suas alegações.
25.	Inicialmente, temos a comentar que o fato de o Banco do Nordeste ter firmado outros convênios com a mesma instituição não demonstra, em nenhuma hipótese, a regularidade dos termos anteriores, até mesmo porque, conforme relatado pelo próprio responsável, a análise da regularidade do presente convênio só foi realizada em momento posterior.
26.	Quanto a eventual atraso na análise e instauração da tomada de contas especial pelo Banco do Nordeste, tal fato também não vem ao socorro do responsável. Primeiro, porque a análise, mesmo que efetuada fora do prazo, apontou irregularidades que não foram sanadas. Segundo, porque este Tribunal já analisou pedido de prorrogação de prazo para apresentação de processos de tomada de contas especiais pelo Banco do Nordeste, no processo Processo 040.378/2018-7, apreciado pelo Acórdão 2946/2018-TCU-Plenário, quando foi deferido pedido de prorrogação de prazo para apresentação de processos de TCE pelo Banco do Nordeste.
26.1. Ademais, conforme já relatado pelo Banco do Nordeste em análise de peça 20, a extemporaneidade da análise da prestação de contas não exime a convenente da responsabilidade de apresentá-la de forma regular, o que não ocorreu.
27.	Por fim, quanto a eventual prescrição do direito de buscar o ressarcimento, temos que tal tese também não teria o condão de socorrer o responsável, conforme análise abaixo.
28.	Como se sabe, o Supremo Tribunal Federal - STF, no Recurso Extraordinário - RE 636.886, fixou a tese, com repercussão geral reconhecida, de que 'é prescritível a pretensão de ressarcimento ao erário fundada em decisão de Tribunal de Contas' (Tema 899) . Não obstante as indagações acerca da abrangência da tese firmada, no sentido de que se circunscreveria apenas ao processo de execução (em outras palavras, inaplicável à pretensão de ressarcimento exercida nos autos do processo de TCE) , verifica-se que o STF, mediante decisões prolatadas pelas duas turmas, tem decidido de forma reiterada que se aplica à pretensão sancionatória e ressarcitória a cargo do Tribunal de Contas da União o prazo prescricional de 5 (cinco) anos previsto na Lei 9.873/1999.
29.	Seja por aplicação direta ou por analogia, a orientação sufragada é no sentido de que o prazo de 5 anos é compatível com a tese de que a ação e a execução prescrevem no mesmo prazo (Súmula 150 do STF) , bem como com o fato de que a Lei 9.873/1999 - que regulamenta o exercício de ação punitiva pela Administração Pública Federal, direta e indireta - regeria integralmente a prescrição no âmbito do TCU. Quanto a este último aspecto, o Ministro Roberto Barroso, no voto exarado no julgamento do MS 32.201, embora tenha advertido que a atuação do TCU, em sua acepção clássica, não se qualifica como exercício do poder de polícia, ressaltou que a Lei 9.873/1999 assumiria vocação regulatória geral da prescrição do exercício da competência sancionadora da Administração Pública, sendo sua disciplina aplicável a qualquer ação punitiva da Administração Pública Federal, exceto àquelas esferas em que exista regulamentação específica. Ademais, completa, dada a autonomia científica do Direito Administrativo, não haveria razão plausível para suprimir a omissão da Lei Orgânica do Tribunal de Contas da União, quanto ao prazo prescricional, valendo-se das normas de direito civil, e não das de direito administrativo.
30.	Eis algumas ementas de decisões que evidenciam o entendimento predominante do STF:
'Ementa: AGRAVO REGIMENTAL EM MANDADO DE SEGURANÇA. TOMADA DE CONTAS ESPECIAL. TRIBUNAL DE CONTAS DA UNIÃO. CONDENAÇÃO A RESSARCIMENTO AO ERÁRIO. PRESCRIÇÃO. MARCO INTERRUPTIVO. ART. 2°, II, DA LEI 9.873/1999. ATO INEQUÍVOCO DE APURAÇÃO DO FATO. DISCUSSÃO. DIREITO LÍQUIDO E CERTO. DEMONSTRAÇÃO. INOCORRÊNCIA. SUBSISTÊNCIA DA DECISÃO AGRAVADA. AGRAVO A QUE SE NEGA PROVIMENTO. I - As razões do agravo regimental são inaptas para desconstituir os fundamentos da decisão agravada, que, por isso, se mantêm hígidos. II - Aplicando-se a regulamentação da Lei 9.873/1999 ao caso concreto, observa-se que a pretensão sancionatória do TCU, em relação aos atos praticados pelo impetrante, levando-se em consideração a ocorrência de 5 causas interruptivas da prescrição, não teria sido fulminada pelo decurso do tempo. III - A pretensão do recorrente, fundada na discussão sobre os fatos apontados como marcos interruptivos da prescrição da pretensão punitiva da Administração Pública, refoge aos estreitos limites do mandamus, ante a ausência de liquidez e certeza do direito pleiteado. IV - Agravo regimental a que se nega provimento' (MS 36067 ED-AgR. Órgão julgador: Segunda Turma. Relator (a) : Min. RICARDO LEWANDOWSKI. Julgamento: 18/10/2019) .
'Ementa: AGRAVO REGIMENTAL EM RECLAMAÇÃO. TRIBUNAL DE CONTAS DA UNIÃO. TOMADA DE CONTA ESPECIAL. PRESCRIÇÃO DA PRETENSÃO PUNITIVA. RECONHECIDA EM DECISÃO DO SUPREMO TRIBUNAL FEDERAL. PRESCRITIBILIDADE DO RESSARCIMENTO AO ERÁRIO FUNDADA EM DECISÃO DE TRIBUNAL DE CONTAS. AÇÃO DE IMPROBIDADE ADMINISTRATIVA COM PEDIDO DE RESSARCIMENTO JÁ EM CURSO. AGRAVO REGIMENTAL A QUE SE NEGA PROVIMENTO. I - O acórdão do TCU determinou a formação de processo administrativo para avaliarem, efetivamente, a eventual responsabilização do agravado para o ressarcimento do dano ao erário, contrariando, assim, autoridade desta Corte no MS 35.512/DF, uma vez que houve a concessão da segurança para declarar a ocorrência da prescrição da pretensão punitiva do TCU em relação às infrações imputadas a ele, destacando-se que a União poderia perseguir os valores referentes ao ressarcimento dos danos na esfera judicial. II - Agravo regimental a que se nega provimento' (Rcl 39497 AgR. Órgão julgador: Segunda Turma. Relator (a) : Min. RICARDO LEWANDOWSKI. Julgamento: 10/10/2020) .
'Ementa: MANDADO DE SEGURANÇA. DIREITO ADMINISTRATIVO. TRIBUNAL DE CONTAS DA UNIÃO. SERVIDOR DA SECRETARIA DE SAÚDE DO ESTADO DO ACRE. FISCALIZAÇÃO OMISSA E DEFICIENTE NA EXECUÇÃO DE DOIS CONVÊNIOS FIRMADOS ENTRE A SECRETARIA ESTADUAL E O MINISTÉRIO DA SAÚDE. APLICAÇÃO DE MULTA. ARTS. 28, II, E 58, II, DA LEI 8.443/1992. ART. 268, II, DO REGIMENTO INTERNO DO TCU. PRESCRIÇÃO DA PRETENSÃO SANCIONATÓRIA. OCORRÊNCIA. APLICAÇÃO DA LEI 9.873/1999. PRECEDENTES DESTE STF. MEDIDA LIMINAR DEFERIDA E RATIFICADA NO EXAME DE MÉRITO. SEGURANÇA CONCEDIDA PARA AFASTAR A MULTA APLICADA. 1. A prescrição da pretensão punitiva do TCU é regulada pela Lei 9.873/1999, descabendo a aplicação do prazo decenal previsto na legislação civil (art. 205 do Código Civil) . Ao revés, incide o prazo quinquenal previsto na Lei 9.873/1999 (MS 32201, Rel. Min. Roberto Barroso, PRIMEIRA TURMA, DJe 7/8/2017; MS 35.512-AgR, Rel. Min. Ricardo Lewandowski, SEGUNDA TURMA, DJe 21/6/2019) . 2. In casu, na linha do parecer apresentado pelo Ministério Público Federal e da decisão liminar de minha lavra, é inequívoca a superação do prazo prescricional quinquenal. Os ilícitos apontados pela Corte de Contas ocorreram em julho de 2006, tendo o processo de auditoria sido instaurado em 9/10/2006. A ordem de citação do responsável para a audiência, por sua vez, ocorreu em 25/6/2007. Entretanto, a decisão condenatória recorrível foi exarada somente em 31/5/2016, data da prolação do Acórdão 3513/2016-TCU-Primeira Câmara. 3. Ex positis, CONCEDO A SEGURANÇA unicamente para afastar a sanção de multa aplicada ao impetrante, nos autos da Tomada de Contas Processo 023.288/2006-0, máxime da ocorrência de prescrição da pretensão punitiva do Tribunal de Contas da União. MS 35940' (Órgão julgador: Primeira Turma. Relator (a) : Min. LUIZ FUX. Julgamento: 16/06/2020) .
31.	Essa orientação também foi seguida nas seguintes decisões monocráticas: MS 36.127-MC/DF e MS 35.940-MC/DF, Rel. Min. Luiz Fux; MS 35.294, MS 35.539/DF e MS 35.971-TP/DF, Rel. Min. Marco Aurélio; MS 34.256 MC/DF, MS 36.054-MC e MS 36.067-MC/DF, Rel. Min. Ricardo Lewandowski.
32.	Portanto, observa-se que o STF tem se pronunciado no sentido de reconhecer não só a aplicação da prescrição quinquenal com fulcro na interpretação da Lei 9.873/1999, mas também a incidência dos marcos interruptivos do prazo prescricional consignados na referida lei, tantas vezes quanto presentes os suportes fáticos (MS 32201, Relator: Min. Roberto Barroso) .
33.	Essa orientação também foi seguida nas seguintes decisões monocráticas: MS 36.054, MS 34.256-MC, MS 35.512 e MS 36.067-MC, todos de relatoria do Min. Ricardo Lewandowski; MS 35.294, MS 35.539 e MS 35.971-TP, todos de relatoria do Min. Marco Aurélio; MS 32.201, Rel. Min. Roberto Barroso, e MS 36.127-MC e MS 35.940-MC, Min. Luiz Fux.
34.	Em relação ao termo inicial da contagem do prazo prescricional, o caput do art. 1º da Lei 9.873/1999 oferece solução que não destoa do modelo adotado pelo TCU no incidente de uniformização de jurisprudência, em que se examinou a prescrição da pretensão punitiva, nos termos do Acórdão 1441/2016-TCU-Plenário (Rel. Min. Benjamin Zymler) , com a adição da particularidade de explicitar o caso de infrações permanentes ou continuadas:
a) Regra geral: 'data da prática do ato' (o que equivale à 'ocorrência da irregularidade sancionada') ;
b) Regra especial: 'no caso de infração permanente ou continuada, do dia em que tiver cessado'.
35.	Por seu turno, a Lei 9.873/1999, em seu art. 2º, estabelece as causas interruptivas da prescrição punitiva, consoante abaixo transcrito, já na redação conferida pela Lei 11.941/2009:
'Art. 2º Interrompe-se a prescrição da ação punitiva:
I - pela notificação ou citação do indiciado ou acusado, inclusive por meio de edital;
II - por qualquer ato inequívoco, que importe apuração do fato;
III - pela decisão condenatória recorrível.
IV - por qualquer ato inequívoco que importe em manifestação expressa de tentativa de solução conciliatória no âmbito interno da administração pública federal.'
36.	Por sua vez, o quadro a seguir indica alguns eventos processuais, ocorridos no curso de uma TCE (fase interna e externa) - instaurada em razão de irregularidades na aplicação de recursos da União transferidos a entes subnacionais - que poderiam ser enquadrados nas causas de interrupção da prescrição acima apontadas, sem prejuízo, é claro, de outras ocorrências fáticas elegíveis como marco interruptivo, a depender da forma de proceder de cada entidade ou órgão tomador de contas.
	I - pela notificação ou citação do indiciado ou acusado, inclusive por meio de edital;
	 (i) notificação no âmbito do procedimento administrativo de ressarcimento previamente à instauração da TCE;
 (ii) notificação efetuada pelo órgão tomador de contas acerca da instauração da TCE;
 (iii) citação efetuada pelo TCU.
*Data da ciência da notificação ou citação pelos responsáveis ou de publicação do edital no DOU.

	II - por qualquer ato inequívoco, que importe apuração do fato;
* procedimento que evidencie a apuração dos fatos irregulares, com o objetivo quantificar o dano e identificar possíveis responsáveis.
	 (i) relatório de sindicância ou PAD;
 (ii) relatório de apuração de irregularidades referente ao processo administrativo prévio à instauração da TCE;
 (iii) relatórios de fiscalização, pareceres, despachos, informações e memorandos relacionados à apuração dos fatos irregulares;
 (iv) relatório do tomador de contas;
 (v) relatório do controle interno; 
 (vi) termo de instauração ou designação de instauração da TCE;
 (vii) autuação da TCE no TCU; entre outras causas.
*Há quem inclua nesse grupo diligências que comprovam providências do responsável sobre as irregularidades investigadas.

	III - pela decisão condenatória recorrível.
	 (i) Verifica-se apenas no âmbito do TCU com a data da prolação do acórdão condenatório recorrível.

	IV - por qualquer ato inequívoco que importe em manifestação expressa de tentativa de solução conciliatória no âmbito interno da administração pública federal.
	 (i) pedido de parcelamento;
 (ii) pagamento parcial do débito;
 (iii) qualquer manifestação do responsável que demonstre claramente a sua intenção de recolher o débito.

37.	Bem se vê, portanto, que haveria uma multiplicidade de causas de interrupção da prescrição, conforme se depreende do art. 2º da Lei 9.873/1999. Tal exegese encontra respaldo em precedentes do STF, a exemplo do que se decidiu no julgamento do MS 36067 (Rel. Min. Ricardo Lewandowski) , com destaque para trecho do voto em que o Relator reconhece cinco causas de interrupção da prescrição, in verbis:
' (...) Assim, faz-se necessário levar em consideração que, apesar de os fatos objeto da apuração conduzida pela Corte de Contas remontarem aos anos de 1999 e 2000, período no qual o impetrante era Secretário de Saúde municipal, o Tribunal de Contas da União deu prosseguimento à tomada de contas especial por ter constatado a ocorrência de 5 causas interruptivas da prescrição, a saber: a) relatório de auditoria em conjunto realizada pelo Denasus e pela Secretaria Federal de Controle, lavrado em 06/07/2001, sendo este, certamente, um ato inequívoco que importou a apuração do fato (art. 2º, II, da Lei n. 9.873/1999) ; b) instauração de Tomada de Contas Especial pelo FNS, ocorrida em 05/10/2005, sendo este também, certamente, um ato inequívoco que importou a apuração do fato  (art. 2º, II, da Lei n. 9.873/1999) ; c) a autuação da presente Tomada de Contas Especial no âmbito do Tribunal de Contas da União, ocorrida em 12/08/2008, sendo este também, certamente, um ato inequívoco que importou a apuração do fato  (art. 2º, II, da Lei n. 9.873/1999) ; d) o ato que ordenou a citação do responsável, ora impetrante, ocorrida em 12/07/2010 (art. 2º, I, da Lei n. 9.873/1999) ; e e) o exercício do poder punitivo ocorrido em 20/06/2012, data da prolação do Acórdão 1563/2012-TCU-Plenário (art. 2º, III, da Lei n. 9.873/1999) .'
38.	No caso concreto, tendo como parâmetro a tese firmada pelo STF, no RE 636.886, no sentido de que ambas as pretensões do TCU (sancionatória e ressarcitória) sujeitam-se ao prazo prescricional de 5 anos previsto na Lei 9.873/1999, considerando, ainda, o sistema prescricional descrito na citada lei, inclusive as causas de suspensão e de interrupção da prescrição, temos os seguintes eventos processuais:
a)	'Datas das práticas dos atos' (termo inicial para contagem dos prazos prescricionais) : data limite para apresentação da prestação de contas em 21/05/2013;
b)	Análise inicial da prestação de contas, com realização de notificação de pendências recebida pela Instituição em 06/11/2015 (peças 11/12) , representada pelo Sr. Edson;
c) 	Parecer Financeiro de análise do convênio emitido em 31/08/2018 (peça 14) , sugerindo o não acatamento das despesas e a reprovação das contas;
d)	Notificação aos responsáveis, emitida em 31/08/2018 e recebidas em 04/09/2018 (peças 15/18) ;
e)	Relatório de reanálise financeira do convênio emitido em 18/04/2019 (peça 20) ;
f)	Notificação aos responsáveis sobre instauração de processo de tomada de contas especial, emitido em 14/08/2020 e recebido em 24 e 26/08/2020 (peças 32/35) ;
g)	Relatório do Tomado de Contas emitido em 13/08/2020 (peça 37) ;
h)	Parecer de auditoria interna emitido em 22/09/2020 (peça 39) ;
i)	Relatório de auditoria do Órgão de Controle Interno emitido em 29/09/2020 (peça 41) ;
j)	Certificado de auditoria do Órgão de Controle Interno emitido em 30/09/2020 (peça 42) ;
k)	Pronunciamento Ministerial em 14/10/2020 (peça 44) ;
l)	Encaminhamento do processo de TCE a este Tribunal em 14/10/2020;
m)	Autorização para citação dos responsáveis emitido em 28/01/2021 (peça 50) .
39.	Analisando-se a sequência de eventos processuais enumerados no item anterior, os quais teriam o condão de interromper a prescrição da ação punitiva desta Corte no entender do STF, observa-se que não transcorreu o prazo prescricional de 5 (cinco) anos entre cada evento processual e o seguinte. Portanto, mesmo levando-se em consideração o entendimento do STF, não teria ocorrido a prescrição da pretensão sancionatória e ressarcitória a cargo do TCU.
40.	Por outro lado, especificamente no que tange à prescrição da pretensão punitiva, verifica-se que o Acórdão 1441/2016-TCU-Plenário, Relator Ministro Benjamin Zymler, que uniformizou a jurisprudência acerca dessa questão, subordinou tal prescrição ao prazo prescricional geral indicado no art. 205, do Código Civil, que é de dez anos, contado da data de ocorrência da irregularidade sancionada, nos termos do art. 189, do Código Civil, sendo este prazo interrompido pelo ato que ordenar a citação, a audiência ou a oitiva do responsável.
41.	No caso em exame, também não ocorreu a prescrição da pretensão punitiva, uma vez que a data limite para apresentação da prestação de contas foi 21/05/2013 e o ato de ordenação da citação ocorreu em 28/01/2021.
42.	Acerca da prescrição do débito, a jurisprudência do TCU é no sentido de ser imprescritível a pretensão ressarcitória, consoante Súmula 282. Portanto, diferente do entendimento esposado pelos responsáveis, verifica-se que não se configurou-se a prescrição nem quanto à competência sancionatória deste Tribunal, nem quanto aos danos ao erário.
43.	Ainda quanto às defesas, e no tocante ao Centro de Pesquisa e Qualificação Tecnológica - CPQT, em se tratando de processo em que a parte interessada não se manifestou acerca das irregularidades imputadas, e uma vez que não há nos autos elementos para que se possa efetivamente aferir e reconhecer a ocorrência de boa-fé na sua conduta, pode este Tribunal, desde logo, proferir o julgamento de mérito pela irregularidade das contas, conforme os termos dos §§ 2º e 6º do art. 202 do Regimento Interno do TCU (Acórdão 2064/2011-TCU-Primeira Câmara (relator: Ubiratan Aguiar) , 6.182/2011-1ª Câmara (relator: Weber de Oliveira) , 4.072/2010-1ª Câmara (Relator: Valmir Campelo) , 1.189/2009-1ª Câmara (Relator: Marcos Bemquerer) , e 731/2008-Plenário (Relator: Aroldo Cedraz) .
44.	Dessa forma, o Centro de Pesquisa e Qualificação Tecnológica - CPQT deve ser considerado revel, nos termos do art. 12, § 3º, da Lei 8.443/1992, devendo suas contas serem julgadas irregulares, condenando-o ao débito apurado e aplicando-lhe a multa prevista no art. 57 da Lei 8.443/1992.
45.	Da mesma forma, e uma vez que as alegações apresentadas pelo Sr. Edson da Silva Almeida não foram suficientes para comprovar a boa e regular aplicação dos recursos, entende-se que suas contas também devem ser julgadas irregulares, com imputação de débito e aplicação da multa acima descrita.
45.1. Cabe registrar, todavia, que os débitos das irregularidades I e III, individualmente, absorvem a integralidade dos repasses federais, no valor de R$ 60.000,00. Assim, para se evitar bis in idem, a dívida a ser computada no encaminhamento deve se limitar a tal quantia (R$ 60.000,00) . Ademais, será dispensada a cobrança da contrapartida não aportada, mesmo porque a devolução integral dos repasses federais impede a exigência de contrapartida, pela qual, vale ressaltar, também só deve responder o CPQT, e não esta entidade e seu gestor (Sr. Edson da Silva) , dado que apenas a convenente se beneficiou do ato. 
CONCLUSÃO
46.	Em face da análise promovida na seção 'Exame Técnico', verifica-se que os responsáveis não lograram comprovar a boa e regular aplicação de parcela dos recursos repassados, tendo o CPQT sido revel, nos termos do art. 12, § 3º, da Lei 8.443/1992, e as alegações de defesa do Sr. Edson não logrado desconstituir as irregularidades apontadas, razão por que merecem serem rejeitadas. Ademais, inexistem nos autos elementos que demonstrem a boa-fé dos responsáveis ou a ocorrência de outras excludentes de culpabilidade.
47.	Verifica-se também que não houve a prescrição da pretensão ressarcitória, nem tampouco a prescrição da pretensão punitiva, conforme análises já realizadas.
48.	Tendo em vista que não constam dos autos elementos que permitam reconhecer a boa-fé dos responsáveis, sugere-se que as suas contas sejam julgadas irregulares, nos termos do art. 202, § 6º, do Regimento Interno do TCU, com a imputação do débito atualizado monetariamente e acrescido de juros de mora, nos termos do art. 202, § 1º, do Regimento Interno do TCU, descontado o valor eventualmente recolhido, bem como aplicado a eles a multa prevista no art. 57 da Lei 8.443/1992.
49.	Por fim, como não houve elementos que pudessem modificar o entendimento acerca das irregularidades em apuração, mantém-se a matriz de responsabilização presente na peça 47.
PROPOSTA DE ENCAMINHAMENTO
50.	Diante do exposto, submetemos os autos à consideração superior, propondo ao Tribunal:
a) considerar revel o responsável Centro de Pesquisa e Qualificação Tecnológica - CPQT (03.165.769/0001-58) , para todos os efeitos, dando-se prosseguimento ao processo, com fulcro no art. 12, § 3º, da Lei 8.443/1992;
b) rejeitar as alegações de defesa apresentadas pelo Sr. Edson da Silva Almeida (XXX.936.353-XX) ;
c) julgar irregulares, nos termos dos arts. 1º, inciso I, 16, inciso III, alínea 'c', da Lei 8.443/1992, c/c os arts. 19 e 23, inciso III, da mesma Lei, as contas dos responsáveis Edson da Silva Almeida (XXX.936.353-XX) e Centro de Pesquisa e Qualificação Tecnológica - CPQT (03.165.769/0001-58) , condenando-os, solidariamente, ao pagamento da importância a seguir especificada, atualizada monetariamente e acrescida dos juros de mora, calculados a partir da data discriminada até a data da efetiva quitação do débito, fixando-lhes o prazo de quinze dias, para que comprovem, perante o Tribunal, o recolhimento da referida quantia aos cofres do Fundo de Apoio às Atividades Socioeconômicas do Nordeste - Fundeci, nos termos do art. 23, inciso III, alínea "a", da citada lei, c/c o art. 214, inciso III, alínea 'a', do Regimento Interno do TCU:
Irregularidade 1: não comprovação da boa e regular aplicação de recursos federais do Convênio FUNDECI 2011/088, em face da ausência de nexo causal entre a movimentação financeira e as despesas apresentadas, consubstanciada nos seguintes fatos (cheque nominal ao convenente, e não ao credor; nota fiscal sem menção ao convênio; nota fiscal não discrimina a qual serviço se enquadra nas rubricas indicadas no convênio; nota fiscal anterior ao convênio;
Evidências da irregularidade: documentos técnicos presentes nas peças 1, 2, 5, 9, 14, 20, 23, 26, 27, 28, 29, 30 e 31.
Normas infringidas: art. 70, parágrafo único, da Constituição Federal de 1988; art. 93 do Decreto-lei 200, de 25 de fevereiro de 1967; arts. 39, inciso V, 50, §§ 2º e 3º, da Portaria Interministerial 127/2008, e Termo do Convênio e aditivo.
Conduta: na parcela D1 - efetuar pagamento com cheque nominal ao concedente, e não ao credor; efetuar pagamento de nota fiscal datada de antes da vigência do convênio e/ou que não faz menção ao convênio e/ou que não discrimina os serviços.
Nexo de causalidade: a conduta impediu o estabelecimento de nexo causal entra os recursos e as despesas, bem como a comprovação da boa e regular aplicação dos recursos.
Culpabilidade: não há excludentes de ilicitude, de culpabilidade e de punibilidade; é razoável supor que o administrador responsável pela pessoa jurídica tinha consciência da ilicitude de sua conduta; era exigível conduta diversa da praticada, qual seja, comprovar o nexo causal entre a movimentação financeira e as despesas apresentadas. 
Débitos relacionados aos responsáveis Edson da Silva Almeida (XXX.936.353-XX) e Centro de Pesquisa e Qualificação Tecnológica - CPQT (03.165.769/0001-58) :
	Data de ocorrência
	Valor histórico (R$) 
	Identificador da parcela

	2/6/2011
	60.000,00
	D1

	3/11/2015
	766,94
	C1

	6/7/2018
	34,70
	C2

           Valor atualizado do débito (sem juros) em 22/1/2021: R$ 99.666,92
Cofre credor: Fundo de Apoio às Atividades Socioeconômicas do Nordeste - Fundeci.
Responsáveis: Centro de Pesquisa e Qualificação Tecnológica - CPQT (03.165.769/0001-58) .
Irregularidade II - não comprovação do aporte da contrapartida.
Evidências da irregularidade: documentos técnicos presentes nas peças 1, 2, 5, 9, 14, 20, 23, 26, 27, 28, 29, 30 e 31.
Normas infringidas: art. 70, parágrafo único, da Constituição Federal de 1988; art. 93 do Decreto-lei 200, de 25 de fevereiro de 1967; arts. 20, 43, inciso II, e 57, parágrafo único, da Portaria Interministerial 127/2008, e Termo do Convênio e aditivo.
Conduta:  não comprovar a aplicação dos recursos da contrapartida no Convênio FUNDECI 2011/088.
Nexo de causalidade: a não comprovação da aplicação dos recursos da contrapartida resulta na utilização indevida dos recursos federais transferidos para substituir as despesas que deveriam ser custeadas com os recursos do convenente, resultando em presunção de prejuízo ao erário.
Culpabilidade: não há excludentes de ilicitude, de culpabilidade e de punibilidade; é razoável supor que o administrador responsável pela pessoa jurídica tinha consciência da ilicitude de sua conduta; era exigível conduta diversa da praticada, qual seja, comprovar o aporte da contrapartida na forma pactuada. 
Cofre credor: Fundo de Apoio às Atividades Socioeconômicas do Nordeste - Fundeci.
Responsáveis: Centro de Pesquisa e Qualificação Tecnológica - CPQT (03.165.769/0001-58) .
Irregularidade III: Não comprovação da execução física do objeto do convênio FUNDECI 2011/088.
Evidências da irregularidade: documentos técnicos presentes nas peças 1, 2, 5, 9, 14, 20, 23, 26, 27, 28, 29, 30 e 31.
Normas infringidas: art. 37, caput, c/c o art. 70, parágrafo único, da Constituição Federal de 1988; art. 93 do Decreto-lei 200, de 25 de fevereiro de 1967; art. 30, caput, da Portaria Interministerial 127/2008, e Termo do Convênio, e Termo do Convênio e aditivo.
Conduta: na parcela D1 - não apresentar documentação que provassem a execução dos itens previstos no plano de trabalho e pagos com recursos do convênio.
Nexo de causalidade: a não apresentação de documentos que comprovassem a execução dos itens previstos no plano de trabalho resultou na presunção de dano ao erário.
Culpabilidade: não há excludentes de ilicitude, de culpabilidade e de punibilidade; é razoável supor que o administrador responsável pela pessoa jurídica tinha consciência da ilicitude de sua conduta; era exigível conduta diversa da praticada, qual seja, comprovar por meio de documentos a efetiva execução de todos os itens previstos no plano de trabalho. 
Cofre credor: Fundo de Apoio às Atividades Socioeconômicas do Nordeste - Fundeci.
Responsáveis: Centro de Pesquisa e Qualificação Tecnológica - CPQT (03.165.769/0001-58) e Edson da Silva Almeida (XXX.936.353-XX) .
d) aplicar aos responsáveis, Centro de Pesquisa e Qualificação Tecnológica - CPQT (03.165.769/0001-58) e Edson da Silva Almeida (XXX.936.353-XX) , a multa prevista no art. 57 da Lei 8.443/1992 c/c o art. 267 do Regimento Interno do TCU, fixando-lhes o prazo de quinze dias, a contar da notificação, para que comprovem, perante o Tribunal (art. 214, III, alínea 'a', do Regimento Interno do TCU) , o recolhimento da dívida aos cofres do Tesouro Nacional, atualizada monetariamente desde a data do acórdão proferido por este Tribunal até a do efetivo recolhimento, se pagas após o vencimento, na forma da legislação em vigor.
e) 	autorizar, desde logo, a cobrança judicial das dívidas, caso não atendidas as notificações, na forma do disposto no art. 28, inciso II, da Lei 8.443/1992;
f) autorizar também, desde logo, se requerido, com fundamento no art. 26 da Lei 8.443, de 1992, c/c o art. 217, §§ 1º e 2º do Regimento Interno do TCU, o parcelamento das dívidas em até 36 parcelas, incidindo, sobre cada parcela, corrigida monetariamente, os correspondentes acréscimos legais, fixando-lhes o prazo de quinze dias, a contar do recebimento da notificação, para comprovarem, perante o Tribunal, o recolhimento da primeira parcela, e de trinta dias, a contar da parcela anterior, para comprovar os recolhimentos das demais parcelas, devendo incidir, sobre cada valor mensal, atualizado monetariamente, os juros de mora devidos, no caso do débito, na forma prevista na legislação em vigor, alertando os responsáveis de que a falta de comprovação do recolhimento de qualquer parcela importará o vencimento antecipado do saldo devedor, nos termos do § 2º do art. 217 do Regimento Interno deste Tribunal; 
g) enviar cópia do acórdão a ser prolatado, bem como do Relatório e do Voto que o fundamentarem à Procuradoria da República no Estado do Ceará, nos termos do à § 3º do art. 16 da Lei 8.443/1992, c/c o § 7º do art. 209 do Regimento Interno do TCU, para adoção das medidas cabíveis, informando que a presente deliberação, acompanhada do Relatório e do Voto que a fundamenta, está disponível para a consulta no endereço www.tcu.gov.br/acordaos, além de esclarecer que, caso requerido, o TCU poderá fornecer sem custos as correspondentes cópias, de forma impressa; e
h) enviar cópia do Acórdão que vier a ser proferido ao Banco do Nordeste do Brasil e aos responsáveis, para ciência, informando que a presente deliberação, acompanhada do Relatório e do Voto que a fundamenta, está disponível para a consulta no endereço www.tcu.gov.br/acordaos, além de esclarecer que, caso requerido, o TCU poderá fornecer sem custos as correspondentes cópias, de forma impressa."
2.	O diretor e o secretário da SecexTCE ratificaram a instrução acima (peças 65 e 66) .
3.	O representante do Ministério Público junto ao Tribunal de Contas da União (MP/TCU) , em sua intervenção regimental, manifestou-se de acordo com a proposta da unidade técnica (peça 67) .
	É o relatório.

não há.

Procurador Marinus Eduardo De Vries Marsico

TOMADA DE CONTAS ESPECIAL. CONVÊNIO. IMPLANTAÇÃO DE SISTEMA DE AVALIAÇÃO ON-LINE. NÃO COMPROVAÇÃO DA REGULAR APLICAÇÃO DOS RECURSOS. CITAÇÃO. REVELIA DE UM DOS RESPONSÁVEIS. ALEGAÇÕES DE DEFESA REJEITADAS. CONTAS IRREGULARES. DÉBITO. MULTA. CIÊNCIA.

TOMADA DE CONTAS ESPECIAL (TCE)

Em exame, processo de tomada de contas especial instaurada pelo Banco do Nordeste do Brasil S.A. (BNB) em desfavor do Centro de Pesquisa e Qualificação Tecnológica (CPQT) e de seu diretor executivo à época, sr. Edson da Silva Almeida, em razão da não comprovação da regular aplicação dos recursos repassados por força do Convênio FUNDECI 2011/088.
2.	O referido ajuste teve como objeto a implantação de um sistema de avaliação on-line, "a fim de garantir a identidade de alunos e avaliadores, utilizando sistemas de autenticação, através de uma ferramenta simples, baseada em componentes audiovisuais, composta por webcam controlada remotamente via servo-motor, além de um display de cristal líquido, sendo os artefatos aplicados à educação à distância, em suas mais diversas utilizações"  (peça 5) .
3.	Sua vigência abarcou o período de 22/3/2011 (data de sua assinatura) a 22/3/2013. O prazo para apresentação da prestação de contas era de sessenta dias após o encerramento do ajuste.
4.	Para a execução do convênio, foram previstos R$ 99.500,00, sendo R$ 90.000,00 a cargo da União e R$ 9.500,00 a título de contrapartida. Os recursos federais efetivamente repassados alcançaram R$ 60.000,00.
5.	A prestação de contas foi analisada pelo BNB por meio da nota técnica inserta à peça 20, a qual apontou a existência de pendências não sanadas.
6.	O Relatório de Tomada de Contas Especial 2020127 indicou a ocorrência de prejuízo ao erário no valor total repassado, responsabilizando, solidariamente, o sr. Edson da Silva Almeida e o CPTQ (peça 37) .
7.	O fundamento para a instauração da tomada de contas especial, conforme consignado na matriz de responsabilização elaborada pelo tomador de contas, foi a não comprovação da regular aplicação dos recursos federais e do aporte da contrapartida financeira, bem como a omissão da comprovação técnica do objeto conveniado.
II
8.	Nesta Corte de Contas, foi promovida a citação solidária do sr. Edson da Silva Almeida e do CPTQ para que apresentassem alegações de defesa em face da não comprovação da boa e regular aplicação dos recursos federais recebidos em virtude da ausência de nexo causal entre a movimentação financeira e as despesas apresentadas, consubstanciada nos seguintes fatos:
	a) cheque nominal ao convenente, e não ao credor; e
	b) nota fiscal datada de antes da vigência do convênio e/ou que não faz menção ao ajuste e/ou que não discrimina os serviços.
9.	Os responsáveis foram chamados a justificar também a não comprovação da execução física do objeto pactuado e da aplicação dos recursos da contrapartida.
10.	Regularmente notificados, apenas o sr. Edson da Silva Almeida ofereceu alegações de defesa, aduzindo, em resumo, que (peça 60) :
	(i) o CPQT teria firmado outros convênios com o BNB e que os repasses de novos recursos só foram autorizados porque não havia irregularidades em convênios anteriores;
	(ii) o BNB não apresentou notificações de irregularidades e nem cumpriu os prazos para a análise das prestações de contas e para a instauração de processo de tomada de contas especial, somente vindo a notificar os responsáveis após o transcurso de alguns anos, o que prejudicaria a defesa; e
	(iii) ocorreu a prescrição, conforme recentes julgados do Supremo Tribunal Federal, que apontam o prazo de cinco anos para o exercício de ação punitiva pela Administração Pública Federal, conforme disposto na Lei 9.873/1999.
11.	O CPTQ, por sua vez, permaneceu silente, devendo ser considerado revel, nos termos do art. 12, § 3º, da Lei 8.443/1992.
III
12.	A SecexTCE e o representante do MP/TCU, em pareceres uniformes, consideraram improcedentes as alegações de defesa oferecidas pelo responsável.
13.	Assim, propuseram julgar irregulares as presentes contas, com condenação em débito correspondente à totalidade dos recursos repassados e com aplicação da multa prevista no art. 57 da Lei 8.443/1992.
IV
14.	Corroboro a análise empreendida pela unidade instrutora, motivo pelo qual incorporo os fundamentos apresentados às minhas razões de decidir.
15.	Inexistem, nos autos, elementos capazes de refutar as conclusões a que chegou o BNB quando do exame da prestação de contas encaminhada. Conforme já mencionado, as pendências apontadas não foram sanadas, o que impediu o estabelecimento do necessário nexo causal entre despesas e recursos. Por conseguinte, não foi possível atestar o regular emprego dos valores púbicos federias repassados.
16.	Ademais, como bem destacou a SecexTCE, o fato de o BNB ter firmado outros convênios com o CPTQ não significa, em nenhuma hipótese, que os termos celebrados anteriormente estivessem em situação regular. Mesmo porque a análise da regularidade do presente convênio somente foi realizada em momento posterior.
17.	Cumpre ressaltar, ainda, que a extemporaneidade no exame da prestação de contas por parte do BNB não exime o responsável do dever de apresentá-la de forma regular, com todos os documentos comprobatórios das despesas realizadas. 
18.	Sobre o tema, a jurisprudência desta Corte fixou-se no sentido de que a inobservância do prazo para instauração de tomada de contas especial não gera preclusão em benefício do responsável, tampouco afastamento ou cancelamento da dívida. O prazo destina-se à autoridade administrativa competente para abertura do processo, a fim de lhe afastar a possibilidade de responsabilização solidária pelo débito, caso deixe de proceder à instauração (vide Acórdão 10046/2018-TCU-Segunda Câmara, 9.789/2017-1ª Câmara e 690/2017-1ª Câmara, dentre outros) .
19.	Além disso, eventual desconformidade do procedimento do concedente não suprime o exercício da competência deste Tribunal para julgar o mérito das contas dos administradores e demais responsáveis por recursos federais, nos termos do art. 71, inciso II, da Constituição Federal.
20.	Por outro lado, com vistas à eficiência do controle, o art. 6º, inciso II, da Instrução Normativa TCU 71/2012 prevê que o concedente fica dispensado de instaurar tomada de contas especial quando houver transcorrido prazo superior a dez anos entre a data provável de ocorrência do dano e a primeira notificação do responsável pela autoridade administrativa competente. Assim, desde que não tenha sido ultrapassado o prazo decenal entre a ocorrência do dano e a primeira notificação do responsável, não há obstáculo para a constituição da tomada de contas especial e a sua posterior remessa ao TCU.
21.	No presente caso, embora não seja possível precisar a data em que a prestação de contas foi enviada ao BNB (o prazo para tal mister se esgotava em 22/5/2013) , em 6/11/2015 a entidade concedente já notificou o sr. Edson da Silva Almeida acerca da constatação de pendências na documentação apresentada (peças 11 e 12) . Posteriormente, em 4/9/2018, os responsáveis foram notificados sobre a reprovação da prestação de contas e sobre a abertura de prazo para a devolução dos valores recebidos (peças 15 a 18) , vindo, inclusive, a apresentar resposta (peça 19) . Considerando que as irregularidades persistiram, foi instaurada a respectiva tomada de contas especial em 11/8/2020.
22.	Adicionalmente, urge salientar que esta Corte de Contas tem adotado a orientação de que o mero transcurso do tempo não acarreta, em toda e qualquer situação, prejuízo à defesa ou ao contraditório, devendo a configuração de tal prejuízo ser analisada em cada caso concreto (vide Acórdão 10452/2016-TCU-Segunda Câmara, 8.044/2016-2ª Câmara, 1.460/2016-Plenário e 2.630/2015-2ª Câmara) .
23.	A falha em questão - não comprovação da boa e regular aplicação dos recursos recebidos - originou-se da não apresentação de documentos que deveriam ter sido elaborados ao longo da execução do convênio ou, no mais tardar, até o prazo final para prestação de contas. A existência e a disponibilidade desses documentos, que deveriam ter sido fornecidos em prazo certo, não foram influenciadas pelo tempo decorrido após a apresentação das contas. 
24.	Logo, não assiste razão ao sr. Edson da Silva Almeida no que tange ao argumento de prejuízo à sua defesa.
25.	Quanto ao argumento da ocorrência da prescrição, melhor sorte não socorre o responsável.
26.	A unidade técnica avaliou todos os cenários legais possíveis, consoante transcrito no relatório precedente, e descartou, em qualquer hipótese, a caracterização de prescrição neste caso concreto, seja do débito, seja da pretensão punitiva.
27.	Por conseguinte, devem as contas dos responsáveis ser julgadas irregulares, com condenação em débito correspondente à totalidade dos valores repassados (R$ 60.000,00) .
28.	Impõe-se apropriada, ainda, a aplicação da multa prevista nos arts. 19, caput, e 57 da Lei 8.443/1992, cujo valor fixo em R$ 10.000,00, correspondente a, aproximadamente, 10% do valor atualizado do débito.
	Ante o exposto, voto no sentido de que o Tribunal adote o acórdão que ora submeto à deliberação deste Colegiado.
               TCU, Sala de Sessões Ministro Luciano Brandão Alves de Souza, em 8 de setembro de 2021.
BENJAMIN ZYMLER 
Relator